【裁判字號】    98,家簡,4
【裁判日期】    990504
【裁判案由】    分割遺產
【裁判全文】
臺灣彰化地方法院民事判決               98年度家簡字第4號
原      告  乙○○
訴訟代理人  張繼準律師
複代理人    蘇若龍律師
被      告  丙○○
            丁○○
            戊○○
            庚○○
            己○○
上列當事人間分割遺產事件，本院於民國99年4月20日言詞辯論
終結，判決如下：
    主  文
原告之訴駁回。
訴訟費用由原告負擔。
    理  由
一、本件被告丁○○、戊○○、庚○○、己○○經合法通知，未
    於言詞辯論期日到場，核無民事訴訟法第386條所列各款情
    形，爰依原告之聲請，由其一造辯論而為判決。
二、原告主張略以：緣兩造之母鄭陳雪紅於民國（下同）94年11
    月20日死亡，遺有土地、存款、投資之遺產，由於兩造之父
    鄭水南已於92年4月29日死亡，故鄭雪紅之遺產依法應由子
    女繼承，每人應繼分各六分之一，現已辦妥繼承登記。因兩
    造就被繼承人鄭陳雪紅所遺附表所示編號1、2之存款無法達
    成協議分割，又查無不能分割之情事，原告自得本於遺產分
    割請求權之法律關係請求分割，上開台中商銀之存款，性質
    上本屬可分之財產，且以貨幣單位分配分例計算各繼承人之
    應繼財產簡單容易，是原告主張由兩造按每人應繼分六分之
    一之比例取得，並無不可行之情形。至於附表編號3之山湧
    興業股份有限公司（以下稱山湧公司）股票500股，被繼承
    人是在自由意識下辦理移轉，在94年10月31日中午1點，被
    繼承人鄭陳雪紅到原告的工廠交代三件事，第一死亡後要火
    化，第二他的骨灰要放置在佛教誦經的地方，第三他的告別
    式必須要在我的工廠舉行。因為當時原告在忙，原告便問被
    繼承人好好的為何要講這些事，等原告忙完後再說，原告有
    便交代太太要打電話給正揚會計師事務所甲○○，請他把被
    繼承人的董事資格作變更，甲○○當時問原告太太有很急嗎
    ，原告的太太就回說母親人很好不急著辦理變更，被繼承人
    只知道他將身分證借給原告，當公司的董事只是做個人頭而
    已，股份的事被繼承人並不知道，500股的股票在被繼承人
    生前即已移轉，所之不能列入遺產，且被繼承人之山湧公司
    500股股票，是原告所有，僅借名登記在被繼承人名下，山
    湧公司是原告所經營，由有限公司變為股份有限公司，因為
    公司法規定要有7人以上之股東，所以才向被繼承人借名登
    記而持股，自不屬於被繼承人之遺產。故聲明求為判決原告
    與被告之被繼承人鄭陳雪紅所遺如附表編號1、2所示存款及
    其所生之孳息，由兩造按每人應繼分六分之一之比例取得等
    語。
三、被告丙○○答辯略以：彰化縣和美鎮○○段174地號土地及
    和美鎮農會存款業經全體繼承人協議分割完成。按民法第
    1164條所定之遺產分割，係以遺產為一體，整個的為分割而
    非以遺產中個個財產之分割為對象，亦即遺產分割之目的在
    遺產公同共有關係全部之廢止，而非個個財產公同共有關係
    之消滅。除非全體公同共有人同意僅就特定財產為分割，否
    則依法自應以全部遺產為分割對象。又被繼承人於94年11月
    1日從樓上摔下來後到往生為止，都昏迷不醒，附表編號3之
    500股的股票如何辦理過戶，此事值得懷疑，甚至有偽造之
    嫌。因此本件分割遺產，應就被繼承人鄭陳雪紅所遺如附表
    編號1、2、3所示之財產及所生之孳息，由兩造按每人應繼
    分六分之一取得，訴訟費用應由兩造依其應繼分之比例負擔
    訴訟費用。原告一開始說500股的股票是被繼承人在自由意
    識下登記轉讓的，之後卻又說被繼承人是人頭，過去還沒分
    家產時就拿父親的土地去借貸，怎麼能說母親是人頭？希望
    法院明察等語。
    其餘被告丁○○、戊○○、庚○○、己○○則未於言詞辯論
    期日到場，亦未提出書狀作何聲明或陳述。
四、按民法第1146條所定之遺產分割，係以遺產為一體，整個的
    為分割，而非以遺產中個個財產之分割為對象，亦即遺產分
    割之目的在遺產公同共有關係全部之廢止，而非個個財產公
    同共有關係之消滅；又遺產分割既以消滅遺產公同共有關係
    為目的，故除被繼承人以遺囑禁止繼承人分割之遺產及共同
    繼承人以契約約定禁止分割之遺產外，自應以全部遺產整體
    分割，不能以遺產中之個個財產為分割之對象（最高法院86
    年度台上字第1436號、84年度台上字第2410號、88年度台上
    字第2837號裁判意旨可參）。經查：
  (1)原告主張被繼承人鄭陳雪紅於94年11月20日死亡時，遺有附
    表編號1、2之存款一節，業據其提出遺產稅繳清證明書為證
    ，且此部分為被告丙○○所不爭執，於其餘被告亦未到庭或
    具狀作何爭執，此部分堪信為之真實。然被告丙○○所辯被
    繼承人尚有附表編號3之500股的股票，被繼承人於94年11月
    1日從樓上摔下來後到往生為止，都昏迷不醒，附表編號3之
    500股的股票如何辦理過戶，此事值得懷疑，甚至有偽造之
    嫌等語，亦有前開遺產稅繳清證明書可佐，原告雖先辯稱被
    繼承人是在自由意識下辦理移轉等語，雖提出財政部中區國
    有財產局年度證卷交易稅一般代繳稅額繳款書為佐，核其買
    賣交易日期係在94年11 月5日，惟經本院向財團法人彰化基
    督教醫院函查結果，被繼承人鄭陳雪紅自94年11月1日迄94
    年11月20日住院治療，住院期間處於昏迷意識狀態之事實，
    有財團法人彰化基督教醫院九十九彰基醫事字第099010025
    號函在卷可稽，是原告所辯被繼承人是在自由意識下辦理移
    轉云云，自與上開事實不符，不能採信。
  (2)原告雖又補充略謂94年10月31日中午1點，被繼承人鄭陳雪
    紅到原告的工廠交代三件事，第一死亡後要火化，第二他的
    骨灰要放置在佛教誦經的地方，第三他的告別式必須要在我
    的工廠舉行。因為當時原告在忙，原告便問被繼承人好好的
    為何要講這些事，等原告忙完後再說，原告有交代太太要打
    電話給正揚會計師事務所甲○○，請他把被繼承人的董事資
    格作變更，甲○○當時問原告太太有很急，原告太太就回說
    母親人很好不急著辦理變更等語，然經本院質之原告被繼承
    人當時有無說到股份要移轉？原告亦自承沒有等語（見本院
    99 年2月9日言詞辯論筆錄），亦堪認被繼承人亦無事前授
    權出賣股票之情形。
  (3)原告雖又主張被繼承人只知道他將身分證借給原告，當公司
    的董事只是做個人頭而已，被繼承人之山湧公司500股股票
    ，是原告所有，僅借名登記在被繼承人名下，山湧公司是原
    告所經營，由有限公司變為股份有限公司，因為公司法規定
    要有7人以上之股東，所以才向被繼承人借名登記而持股，
    自不屬於被繼承人之遺產等語，然此為被告丙○○所否認，
    辯稱過去還沒分家產時就拿父親的土地去借貸，怎麼能說母
    親是人頭等語。按民事訴訟如係由原告主張權利者，應先由
    原告負舉證之責，若原告先不能舉證，以證實自己主張之事
    實為真實，則被告就其抗辯事實即令不能舉證，或其所舉證
    據尚有疵累，亦應駁回原告之請求。本件原告主張其與被繼
    承人之間成立借名契約，既為被告丙○○所否認，是以此部
    分事實自應由原告負舉證責任。原告雖舉證人即正揚會計師
    事務所甲○○為證，然經證人甲○○到庭證述：「（問：鄭
    陳雪紅山湧公司500股股票是如何取得？）股票是如何取得
    我不知道，我只是幫他們處理這個程序。」、「（問：鄭陳
    雪紅的山湧公司500股股份是否為原告乙○○要借名登記給
    鄭陳雪紅名下？）我不清楚，我要補充當時的公司法規定股
    份有限公司要有7人才可成立，所以他們是否要湊及人數我
    不清楚」等語，並無從證明有借名契約之關係存在，是原告
    主張附表編號3之股票為原告所有云云，亦屬乏據，難以遽
    信。
  (4)原告另謂500股的股票在被繼承人生前即已移轉，所之不能
    列入遺產等語，固據證人甲○○證述是賣給鄭于，是乙○○的太太委託我等語，且有財政部中區國有財產局年度證卷
    交易稅一般代繳稅額繳款書可憑，倘若此項交易為真，則依
    該繳款書之記載，買賣交易日期係在94年11月5日，交易總
    價額為500,000元，不論此變賣被繼承人名下股票是否有無
    經過授權，縱使經過變賣，然此變價股款既為處分被繼承人
    股票所得之對價，基於物之代位性，仍應為被繼承人鄭陳雪
    紅所有，而於繼承開始時，為全體繼承人公同共有，自應為
    被繼承人遺產之一部。是原告上開主張，亦無可採。
  (5)本件原告既僅起訴聲明對於被繼承人就附表編號1、2之存款
    遺產予以裁判分割，而被告丙○○既不同意兩造間僅就存款
    部分遺產為分割，其餘被告亦未明示同意僅就部分遺產為分
    割，惟遺產分割既以消滅遺產之公同共有關係為目的，自應
    以全部遺產整體予以分割，已如前述，自不能僅以遺產中之
    部分財產為分割之對象。是以被繼承人除附表編號1、2存款
    之遺產外，被繼承人尚有如附表編號3股票或所得之對價之
    遺產，此部分之遺產既未經被繼承人以遺囑禁止分割，亦未
    經共同繼承人全體之同意為一部分割，依法自不得僅就被繼
    承人之部分遺產即附表編號1、2行之存款為裁判分割。從而
    ，原告訴請裁判分割被繼承人如附表編號1、2所示存款之遺
    產，於法尚屬無據，應予駁回。
五、綜上所述，原告僅以被繼承人特定部分之遺產為裁判分割之
    對象，而未以被繼承人之全部遺產為整體之分割，揆諸首揭
    法條及裁判要旨，自有未合。從而，原告依民法第1164 條
    規定訴請分割被繼承人如原告訴之聲明所示特定部分之遺產
    ，即無理由，應予駁回。
六、因本案事證已臻明確，兩造其餘主張陳述及所提之證據，均
    對判決結果不生影響，爰不再逐一論列，附此敘明。
七、訴訟費用負擔之依據：民事訴訟法第78條。
中    華    民    國    99    年    5    月    4     日
                  家事法庭  法  官  陳弘仁
以上正本係照原本作成。
如對判決上訴，應於判決送達後20日內向本院提出上訴狀。
中    華    民    國    99    年    5    月    4     日
                                書記官  張俞文
附表
┌──┬───────┬───────────┐
│編號│   名稱       │    （單位/新台幣/股）│
├──┼───────┼───────────┤
│ 1  │台中商業銀行  │         10,077元     │
├──┼───────┼───────────┤
│ 2  │台中商業銀行  │        760,000元     │
├──┼───────┼───────────┤
│    │山湧興業股份有│        500股         │
│ 3  │限公司        │                      │
└──┴───────┴───────────┘

司法院資訊處製作；財團法人民間司法改革基金會備份。
